【裁判字號】    90,再,79
【裁判日期】    901211
【裁判案由】    第三人異議之訴
【裁判全文】
臺灣高等法院高雄分院民事判決  九十年度再字第七十九號
      再審原告    漢泰旅行社有限公司
      法定代理人  甲○○
      再審被告    海軍總司令部政戰部福利中心
      法定代理人  乙○○
右當事人間因第三人異議之訴事件，再審原告對於中華民國九十年三月六日本院八十
九年度上字第二七七號確定判決，提起再審之訴，本院判決如左：
      主      文
再審之訴駁回。
再審訴訟費用由再審原告負擔。
      理      由
一、再審原告主張：鈞院八十九年度上字第二七七號民事確定判決有民事訴訟法第四
    百九十六條第一項第一款適用法規顯有錯誤及第十三款當事人發現未經斟酌之證
    物或得使用該證物之再審理由，而依法提起再審之訴。按原確定判決理由中以再
    審原告曾於民國八十六年六月二十日書立一載有「茲收到海軍福利中心，申請退
    票張數一千二百七十七張，明細表如后：：：。金額一百五十一萬二千零七十一
    元」等之字句，即認定再審原告確收受上開機票。又再審原告雖曾辯稱上揭字據
    係事後補立云云，縱認屬實，亦不影響該收據之證據力云云，但查「解釋意思表
    示，應探求當事人之真意，不得拘泥於所用之辭句。」民法第九十八條定有明文
    。原確定判決顯係拘泥於上揭書據所用文字，未依民法第九十八條規定而生適用
    法規顯有錯誤之情形，蓋因再審原告對於上揭書據並非只是辯稱係事後補立而不
    爭執其內容之真實性，由再審原告在一審時所作之答辯均可證明上揭書據確屬兩
    造間之通謀虛偽意思表示，原確定判決未適用民法第九十八條規定將之宣告無效
    ，其判決適用法規顯有錯誤。再按原確定判決又以「衡之經驗法則，被上訴人（
    即再審原告）既與上訴人（即再審被告）簽訂代購機票協議書，供應低價機票與
    上訴人（即再審被告）轉售所屬官兵，復立具上開收據，載明收回上開支票等情
    ，上訴人（即再審被告）據此主張，被上訴人（即再審原告）應負給付退票金額
    ，自屬可採。」顯然違反經驗法則，而屬適用法規顯有錯誤，蓋因兩造間所訂立
    之代購機票協議書其中第十條雖約定：「甲方代購之機票價格依規定應低於市價
    」，所謂低於市價，當指供票時之市價應低於市價，不包括供票後之市價波動，
    此為交易慣例眾所皆知之事實，再審被告對再審原告所發之存證信函亦表明係因
    市價驟然下降及於對楊政憲之刑事告訴狀中也承認因市場價格下跌，漢泰旅行社
    早先供給尚未售出之有效機票，進貨價格已高於市價，足證再審原告在供票時之
    價格未高於市價，而係嗣後機票市場因競爭激烈導致價格滑落，而且如上所述因
    市場波動所致之機票價格滑落，在交易慣例上絕無買回之例，故上揭協議書並無
    明文約定「供票後市場滑落至低於供票時之價格須由再審原告買回」之條文，此
    亦為再審被告所明知，所以才會直接找票源供應人楊政憲，動用私人交情請楊政
    憲吸收退票，詎料卻遭楊政憲侵吞花用，才衍生本件糾紛，其在訴訟程序中主張
    係以口頭委任再審原告辦理退票，故依經驗法則，不能因兩造間訂有代購機票協
    議書，即推定再審原告書立上揭字據是要退票，蓋其只是為幫再審被告彌縫，供
    其上級查核之用，並非表示再審原告允諾退票。綜上，前審確定判決即有適用法
    規顯有錯誤之再審事由等情，並聲明廢棄原確定判決。
二、本件未經言詞辯論，再審被告亦未提出書狀作何聲明或陳述。
三、按民事訴訟法第四百九十六條第一項第一款所謂適用法規顯有錯誤者，係指確定
    判決所適用之法規顯然不合於法律規定，或與司法院現尚有效及大法官會議之解
    釋，或最高法院尚有效之判例顯然違反者而言，又解釋意思表示原屬事實審法院
    之職權，原確定判決不過就事實審法院所確定之事實為法律上之判斷，事實審法
    院解釋意思表示，縱有不當，亦不生適用法規顯有錯誤問題（最高法院民國六十
    年台再字第一七０號、六四年台再字第一四０號判例參照），先此說明。
四、查再審原告固辯稱上開收據係事後補立，且再審被告係委由楊政憲辦理退還機票
    事宜，與再審原告無涉云云。然查上開代購機票協議書係兩造簽訂，且上開退票
    明細表（附原審卷第八頁），亦為再審原告立具等情，為再審原告所不爭執，再
    審原告辯稱事後補立云云，縱認屬實，亦不影響該收據之證據力，觀之該收據之
    內容載明：「茲收到海軍福利中心，申請退票張數一千二百七十七張，明細表如
    后：：：。金額一百五十一萬二千零七十一元」，足證再審原告確收受上開機票
    ，灼然甚明。衡之經驗法則，再審原告既與再審被告簽訂代購機票協議書，供應
    低價機票與再審被告轉售所屬官兵，復立具上開收據，載明收回上開機票等情，
    再審被告據此主張，再審原告應負給付退票金額，自屬可採。再審原告另抗辯再
    審被告係將機票交與楊政憲處理退票事宜云云。然查，楊政憲於八十九年偵字第
    一七五七０號詐欺案中供稱：「我有向黃秀文說我先借用（指退票款），他有同
    意過完年後再還他。」等語，有詳明筆錄可按（見本院卷第五十八頁），上開筆
    錄訊問時間係八十八年一月八日。而楊政憲於八十八年五月二十日立具之切結書
    固載明係承辦人謝昭明電邀其至中心辦理退票事宜，機票係由唐麗梅點交由其經
    辦退票事宜」云云（附本院卷第六十五頁），然查上開切結書內容，與楊政憲八
    十八年一月八日供述之事實及上開再審原告立具之收據內容不符，自不足採。又
    楊政憲於八十七年六月十九日立具切結書載明願於八十七年六月三十日歸還全數
    現金。」等語（見原審卷第九頁），依楊政憲於八十八年一月八日偵訊時供稱：
    該款係向黃秀文借用一節觀之，楊政憲立具此切結書，顯係願意負責歸還其借用
    （或侵占）之系爭機票款而已，殊難憑此認定再審被告係委任楊政憲處理系爭退
    票事宜，併此明。
五、綜上所述，再審原告事前與再審被告簽訂代購機票協議書，事後又立具收據載明
    收受再審被告交付之退還機票明細表及金額，則再審被告據此主張再審原告應給
    付系爭退票金額，核屬有據。再審原告主張原確定判決適用法規顯有錯誤，無非
    空泛指摘原確定判決解釋意思表示錯誤，就所確定之事實為法律上之判斷不當，
    但迄無具體指及原確定判決所適用之法規顯然不合於何法律規定或尚有效之判例
    、解釋，揆諸首開說明，再審原告主張本院八十九年度上字第二七七號確定判決
    有再審事由，已非可採，從而原確定判決據以駁回再審原告之請求，於法並無不
    合，要難指為適用法規顯有錯誤，故本件再審之訴顯無再審理由，爰不經言詞辯
    論，以判決逕行駁回之。
六、據上論結，本件再審之訴顯無再審理由，依民事訴訟法第五百零二條第二項、第
    七十八條，判決如主文。
中      華      民      國    九十      年     十二     月      十一    日
                                      臺灣高等法院高雄分院民事第六庭
~B1審判長法官  黃清江
~B2法      官  李炫德
~B3法      官  謝肅珍
右為正本係照原本作成。
如對本判決上訴，須於判決送達後二十日內向本院提出上訴狀，其未表明上訴理由者
，應於上訴後二十日內向本院提出上訴理由書（均須按他造當事人之人數附繕本）。
上訴時應提出委任律師或具有律師資格之人之委任狀，並依附註條文規定辦理。
中      華      民      國    九十      年     十二     月      十二    日
~B法院書記官  吳福連
附註：
民事訴訟法第四百六十六條之一：
對於第二審判決上訴，上訴人應委任律師為訴訟代理人，但上訴人或其法定代理人具
有律師資格者，不在此限。
上訴人之配偶、三親等內之血親、二親等內之姻親，或上訴人為法人、中央或地方機
關時，其所屬專任人員具有律師資格並經法院認為適當者，亦得為第三審訴訟代理人。
第一項但書及第二項情形，應於提起上訴或委任時釋明之。
                                                                   Ａ


司法院資訊處製作；財團法人民間司法改革基金會備份。
